【裁判字號】    99,台上,4090
【裁判日期】    990630
【裁判案由】    傷害致人於死
【裁判全文】
最高法院刑事判決            九十九年度台上字第四０九０號
上  訴  人  台灣高等法院花蓮分院檢察署檢察官
上  訴  人
即  被  告  甲○○
選任辯護人  吳美津律師
上列上訴人等因被告傷害致人於死案件，不服台灣高等法院花蓮
分院中華民國九十七年八月二十二日第二審判決（九十六年度上
訴字第二八六號，起訴案號：台灣花蓮地方法院檢察署九十五年
度偵字第四九五二號），提起上訴，本院判決如下：
    主  文
原判決撤銷，發回台灣高等法院花蓮分院。
    理  由
本件原判決撤銷第一審論上訴人即被告甲○○以傷害罪之科刑判
決，改判變更檢察官起訴法條，論處被告犯傷害致人於死罪刑。
固非無見。
惟查：(一)刑事訴訟法第一百五十九條之三規定：「被告以外之人
於審判中有下列情形之一，其於檢察事務官、司法警察官或司法
警察調查中所為之陳述，經證明具有可信之特別情況，且為證明
犯罪事實之存否所必要者，得為證據：一死亡者。二身心障礙致
記憶喪失或無法陳述者。三滯留國外或所在不明而無法傳喚或傳
喚不到者。四到庭後無正當理由拒絕陳述者。」旨在考量審判程
序中，若事實上存在未能為直接審理之原因，一概否定就親見親
聞事項所為陳述之證據適格，不免違背實體真實發現之訴訟目的
，乃例外承認該審判外之陳述得採為證據。而所謂「經證明具有
可信之特別情況」，屬「信用性」之證據能力之範疇。必須就陳
述之原因、過程、內容、功能等外在環境加以觀察，認該陳述雖
未經反對之一方詰問，然具有高度信用性，得以保障當事人之利
益，始足當之。與陳述內容本身具備「憑信性」之證據證明力，
二者有別。是法院採納該條列舉情形之審判外陳述為認定事實之
基礎，自應就其「信用性」如何獲得確保之特別情況加以論說
明，否則，即有採證違反證據法則及判決理由不備之違法。本件
原判決採納證人楊謝玉於警詢時之陳述，資以認定被告有原判決
所記載之犯罪事實（原判決理由貳、三(三)1.），雖併予說明楊謝
玉於警詢所為陳述，為其親身經歷之事實，且有現場監視錄影光
碟可為佐認等語（原判決理由壹、一）。然現場監視錄影光碟，
核其內容，係以機械力就特定時間、地點，記錄本件相關事件發
生之過程，與楊謝玉於警詢陳述之原因、過程、內容、功能等外
在環境，似非相同。原判決復未敘明二者之間有如何之關聯性，
逕認楊謝玉於警詢時之陳述符合上揭規定而有證據能力，即欠妥
適。(二)審理事實之法院，對於案內一切證據，除認為不必要者外
，均應詳為調查，然後基於調查所得之心證，以為判斷事實之基
礎，如有應行調查之證據未經依法調查，或證據雖已調查而其內
容尚未明瞭者，遽行判決，即有應於審判期日調查之證據而未予
調查之違法。本件原判決認定被告持刀砍傷楊金壽顏面部右側顴
骨突出位置（向後延伸水平切斷右耳殼、切斷顴骨），繼又與楊
金壽激烈扭打，嗣後楊金壽胃內食物嘔吐逆流進入呼吸道，因鬥
毆後體力較弱，無法及時排出嘔吐物致窒息死亡等情。依理由貳
、三(三)1.之說明，係採納楊謝玉於警詢時之陳述、潘建文於偵查
中具結後之證詞，憑以認定被告確有持刀砍傷楊金壽顏面部右側
顴骨突出位置之犯行。惟稽之卷內資料，楊謝玉於警詢時陳稱「
甲○○在今天下午約十六時左右，手拿番刀走到我住處騎樓內，
先以『幹你娘』罵我先生，然後就持該番刀往我先生右頭部太陽
穴砍下去，砍下那一刀時，我也在旁邊，甲○○竟又向我們稱『
要讓我跟我先生死』，我先生才與對方扭打倒地，我在緊急之下
，才隨手拿平常農具鐮刀要救我丈夫……」（偵查卷第十四頁）
；證人潘建文於偵查中證稱「當天我在事發地點對面的網咖內與
朋友聊天，突然有人講說有人在打架，我就跟我同學出去看，我
當時有看到甲○○拿刀砍被害人的頭部右側情形，然後被害人與
被告繼續扭打，然後被害人就拿衣服蓋住右側頭部，看起來可能
是因為失血過多有點暈，然後被害人就坐在他們家門口……」（
偵查卷第四十六頁）各云云。楊謝玉、潘建文雖均證稱被告持番
刀砍傷楊金壽，再與楊金壽扭打。然上情若均無訛，依楊謝玉之
證詞，被告逕行持刀前往楊金壽住處，抵達後先出言辱罵，即持
刀砍向楊金壽，先前似無打架之情事。而潘建文既在對面網咖店
內與朋友聊天，俟聽聞有人打架之後，始行外出探看，如何能觀
及被告與楊金壽肢體衝突之全程？其如何得知店外發生打架情事
及其目睹詳細過程為何？均待究明。且被告於原審具狀爭執潘建
文對案發過程未全程目睹（原審卷第五十八頁），自有究明之必
要。至潘建文在偵查中雖已經具結，然其陳述內容既待釐清辨明
，原則上應傳喚該被告以外之陳述人到庭依法具結，給予被告或
其辯護人詰問，或依同法第一百六十三條第一項、第一百六十七
條之七規定為詢問之機會。原審未為詳察，逕採潘建文在偵查中
之證詞而為不利被告認定，自有應於審判期日調查之證據而未予
調查之違法。(三)審理事實之法院對於被告有利及不利之證據，應
一律注意，詳為調查，綜合全案證據資料，本於經驗法則以定其
取捨，並將取捨證據及得心證之理由於判決內詳為說明。故證據
雖已調查，而尚有其他部分並未調查，仍難遽為被告有利或不利
之認定。經查：(1)本件依法務部法醫研究所（95）醫鑑字第一八
六九號鑑定書記載，楊金壽之屍體經以肉眼外觀檢查結果，顏面
部右側顴骨突起位置水平刀傷，刀傷長十公分，傷口寬度約二公
分，深度約一．五公分，為切斷顴骨，刀傷向後延伸水平切斷右
耳殼，右下頦一處表淺砍削刀傷，四．五公分乘二．五公分、一
公分厚薄皮膚呈皮瓣樣翻開，僅在下方表皮相連；左胸外側水平
表淺切劃刮痕長七公分向後延伸至左腋下，左下腹一處刮擦傷皮
下出血瘀，長四公分，向右上斜走；左上臂內側約二．五公分瘀
傷，右膝五乘四公分及二乘一公分擦傷，左膝七乘五公分擦傷（
偵查卷第一０一頁）。原判決固就被告於原審所為楊金壽身體上
揭傷勢，係遭楊謝玉持農用掃刀砍傷之辯解，指駁如何並非可採
（原判決理由貳、三(三)）。原判決事實欄認定被告抵達楊金壽住
處後，即持該番刀朝楊金壽右臉部砍劃一刀，致楊金壽右側顴骨
受有水平刀傷等情，然稽之卷附錄影帶翻拍照片內容，被告係右
手持刀（偵查卷第五十五頁），其朝楊金壽採水平揮砍方式，如
何能造成右側顴骨部位受傷？又編號四番刀刀柄及刀刃標示處、
編號五番刀刀鞘標示一處、編號六之二農用掃刀刀柄及刀刃標示
處血跡DNA與死者楊金壽DNA-STR型別相同，另編號六之一農用掃
刀刀柄標示處血跡DNA與楊謝玉DNA-STR型別相同，有內政部警政
署刑事警察局九十六年一月二十六日刑醫字第０九五０一五二五
八八號鑑驗書在卷（第一審卷第一一九頁），上揭農用掃刀上楊
金壽之血跡如何而來，與楊金壽身體受傷有無關聯，亦有根究明
白之必要，始足憑為有利或不利被告認定之基礎。(2)本件檢察官
以被告於加害楊金壽過程中，曾持高爾夫球桿擊打楊金壽之頭部
，致楊金壽因腦震盪徵候群之反應引起嘔吐等情。原審經調查後
，固於判決理由貳、四(一)說明此部分如何不能證明。然證人曾惠
文於偵查中證稱「……當時被害人的血流很多，被害人就先止血
，然後被害人的太太就在罵被告，接著被告又拿高爾夫球桿衝過
去被害人家裡打被害人，我有看到被告拿高爾夫球桿打到被害人
的頭部，還蠻用力的將高爾夫球桿打斷掉了……」、「……我是
看到被告在房屋外打到被害人頭部」云云（偵查卷第四十八頁、
第四十九頁），似具體證稱目睹被告在屋外持高爾夫球桿擊中楊
金壽頭部，原判決未說明此部分證詞如何不足採，逕為有利被告
之認定，亦難謂適法。以上或為檢察官、被告上訴意旨所指摘，
或屬本院得依職權調查之事項，應認原判決有撤銷發回更審之原
因。
據上論結，應依刑事訴訟法第三百九十七條、第四百零一條，判
決如主文。
中    華    民    國  九十九  年    六    月   三十   日
                      最高法院刑事第十二庭
                          審判長法官  黃  一  鑫
                                法官  張  春  福
                                法官  林  勤  純
                                法官  李  錦  樑
                                法官  王  居  財
本件正本證明與原本無異
                                      書  記  官
中    華    民    國  九十九  年    七    月    八    日
                                                      Q

司法院資訊處製作；財團法人民間司法改革基金會備份。
